【裁判字號】    94,訴,280
【裁判日期】    950221
【裁判案由】    塗銷土地所有權移轉登記
【裁判全文】
臺灣宜蘭地方法院民事判決               94年度訴字第280號
    原      告  台北國際商業銀行股份有限公司
    法定代理人  丁○○
    訴訟代理人  甲○○
    被      告  戊○○
    訴訟代理人  羅明宏律師
    被      告  丙○○
    訴訟代理人  包漢銘律師
上列當事人間塗銷土地所有權移轉登記事件，本院於民國九十五
年二月七日言詞辯論終結，判決如下：
    主  文
原告之訴駁回。
訴訟費用由原告負擔。
    事實及理由
一、原告主張：緣訴外人于昕股份有限公司（下稱于昕公司）以
    其負責人即訴外人乙○○、蕭美玲及被告丙○○為連帶保證
    人，於民國九十三年三月二十九日與原告簽立未定期限之最
    高限額新台幣（下同）三千萬元之綜合約定書，保證于昕公
    司對原告現在及將來所負之債務，嗣後于昕公司分別於九十
    三年十月十九日及九十三年十一月二十九日向原告借得五百
    五十萬元及四百五十萬元，合計一千萬元，上開二筆借款之
    清償期分別為九十四年四月十五日、九十四年五月二十八日
    ，嗣因于昕公司於九十四年四月十五日未依約還款，經原告
    向本院聲請核發支付命令，並已確定在案，遂調閱被告丙○○名下坐落宜蘭縣三星鄉○○段三八四地號土地（下稱系爭
    不動產）之不動產登記簿謄本，發現系爭不動產於九十四年
    四月十八日以買賣原因，同月二十八日移轉登記與被告戊○○名下，而按民法第二百四十四條第二項規定：「債務人所
    為之有償行為，於行為時明知有損害於債權人之權利者，以
    受益人於受益時亦知其情事者為限，債權人得聲請法院撤銷
    之。」而今被告間就系爭不動產所有權移轉行為之原因為買
    賣，買賣之性質屬有償行為，且債務人之責任財產為全體債
    權人之總擔保，被告丙○○於訴外人于昕公司債務未清償之
    際，被告丙○○將系爭不動產買賣與被告戊○○，脫產意圖
    十分明顯，且被告戊○○為訴外人于昕公司之監察人，對于
    昕公司之業務及財務狀況應比一般人更為知悉及瞭解，故被
    告戊○○於受讓系爭不動產應早知情公司財務發生危機，且
    已無法償還銀行債務，綜上被告二人之行為使原告對債務求
    償來源遭損害，自屬有害債權人原告，原告自得依法請求等
    語。並聲明：(一)被告戊○○、丙○○就系爭之不動產，於九
    十四年四月十八日所為買賣行為之債權行為及所有權移轉之
    物權行為應予撤銷；(二)被告戊○○應將系爭不動產以買賣原
    因，於九十四年四月二十八日向宜蘭縣羅東地政事務所辦理
    所有權移轉登記予以塗銷。
二、被告戊○○、丙○○之抗辯：
  (一)被告戊○○以訴外人于昕公司向原告借貸五百五十萬元及四
    百五十萬元，並分別於九十四年四月十五日及同年五月二十
    八日屆清償期，而訴外人于昕公司迄至九十四年八月止仍繳
    息正常，又被告丙○○因經營事業所需，於九十三年十月八
    日向被告戊○○借貸一百一十萬元，而系爭土地原由被告丙○○向宜蘭縣冬山鄉農會借款二百七十萬元，並設定最高限
    額抵押權三百六十萬元，被告丙○○因財務困難無力繳息，
    九十一年至九十三年間一直由被告戊○○代為繳息，乃約定
    由被告戊○○承擔其債務（即變更債務人名義為被告戊○○
    ），併同先前一百一十萬元借款及代為繳納利息，被告丙○○對於被告戊○○負有約四百萬元之債務，為確保被告戊○○之權益，遂將系爭土地買賣過戶登記為被告。是被告丙○○雖減少土地資產一筆，惟相對消極財產亦因之減少，於其
    資力並無減損又豈能謂被告丙○○之處分行為會害及原告之
    債權。再被告戊○○雖登記為于昕公司之監察人，但僅係人
    頭掛名而已，被告戊○○本身另任職於國泰人壽保險公司，
    被告戊○○未曾過問公司業務，更不知道公司經營狀況，被
    告丙○○將系爭不動產過戶給被告戊○○乃是要處理與被告
    戊○○之債務問題，與訴外人于昕公司並無關連，原告只憑
    被告掛名于昕公司監察人即理所當然推論被告必然知悉公司
    之業務及財務狀況，並無所據等語，資為抗辯。並聲明：原
    告之訴駁回。
  (二)被告丙○○以訴外人于昕公司向原告借貸款項各五百五十萬
    元、四百五十萬元，惟清償期屆至前主債務人于昕公司與原
    告就系爭借貸款項已達成延期清償協議，約定自九十四年五
    月起至九十五年十二月止由于昕公司先行繳付利息，本金部
    分則自九十六年元月起分三年償還。是以于昕公司已因債務
    更新於未依該協議履行給付義務前，對於原告並未負有債務
    不履行責任，則被告丙○○所負連帶保證責任債務應自主債
    務人于昕公司違反約定義務時起算。次按被告丙○○、戊○○雖為于昕公司之董事、監察人，但實際上僅掛名而已，並
    未參與于昕公司之各種業務，並不知悉于昕公司已發生困難
    ，原告僅以于昕公司登記推論被告丙○○及戊○○明知移轉
    行為有害及原告之債權等語，資為抗辯。並聲明：原告之訴
    駁回。
三、兩造不爭執之事實：被告丙○○、戊○○分別係訴人于昕公
    司之董事、監察人，于昕公司以其負責人即訴外人乙○○、
    蕭美玲及被告丙○○為連帶保證人，於九十三年三月二十九
    日與原告簽立未定期限之最高限額三千萬元之綜合授信約定
    書，保證于昕公司對原告現在及將來所負之債務，嗣後于昕
    公司分別於九十三年十月十九日及九十三年十一月二十九日
    向原告借得五百五十萬元及四百五十萬元，合計一千萬元，
    上開二筆借款之清償期分別為九十四年四月十五日、九十四
    年五月二十八日，而於九十四年四月十五日于昕公司未清償
    借款。嗣被告丙○○於九十四年四月十八日以買賣原因，同
    月二十八日將系爭不動產移轉登記與被告戊○○。
四、本院之判斷：
  (一)按債務人所為之有償行為，於行為時明知有損害於債權人之
    權利者，以受益人於受益時亦知其情事者為限，債權人得聲
    請法院撤銷之，民法第二百四十二條第二項定有明文，是本
    件債權人以債務人所為之有償行為係詐害債權人之債權為由
    聲請撤銷，其要件須為：(一)為債務人所為之法律行為；(二)其
    法律行為有害於債權人；(三)其法律行為係以財產權為目的；
    (四)如為有償之法律行為，債務人於行為時，明知其行為有害
    於債權人，受益人於受益時，亦明知其事情，最高法院著有
    四十二年台上字第三二三號判例可資參照。而本件兩造爭執
    之處，應在於被告戊○○、丙○○就系爭土地所為之買賣移
    轉行為，是否屬於損害原告債權之詐害行為，茲就其要件分
    述如下：
  (二)被告丙○○於九十四年四月二十八日，以買賣為原因將系爭
    土地移轉登記與被告戊○○，而買賣原因發生日期，為九十
    四年四月十八日，此為雙方所不爭執，並有原告提出系爭土
    地之土地登記簿謄本為證，是被告丙○○、戊○○間就系爭
    土地以移轉所有權為目的所為之債權行為、物權行為，係以
    財產權為目的之法律行為，應堪認定。
  (三)再被告丙○○所為之行為是否損及債權人之債權一節，依被
    告丙○○以其為連帶保證人與原告簽立未定期限之最高限額
    三千萬元之綜合授信約定書，保證于昕公司對原告現在及將
    來所負之債務，嗣後于昕公司分別於九十三年十月十九日及
    九十三年十一月二十九日向原告借得五百五十萬元及四百五
    十萬元，合計一千萬元，上開二筆借款之清償期分別為九十
    四年四月十五日、九十四年五月二十八日，而於九十四年四
    月十五日時，于昕公司即未依約清償借款，而依綜合授信約
    定書第五條第一項第一款所載：「(一)立約人對貴行（即原告
    ）所負之一切債務，如有左列情形之一時，無須由貴行事先
    通知或催告，貴行得隨時減少對立約人之授信額度、縮短借
    款期限，或視為全部到期：1.任何一宗債務不依約清償或攤
    還本金。」，本件主債務人于昕公司於九十四年四月十五日
    未依約清償借款，依綜合授信約定書第五條第一項第一款之
    規定，就九十四年五月二十八日始屆清償期之四百五十萬元
    債務，亦視為到期。故原告主張于昕公司未依約清償借款，
    上開二筆借款於九十四年四月十五日即已到期洵屬有據。按
    數人負同一債務，明示對於債權人各負全部給付之責任者，
    為連帶債務，而連帶債務之債權人，得對於債務人中之一人
    或數人或其全體，同時或先後請求全部或一部之給付，民法
    第二百七十二條第一項、第二百七十三條第一項分別定有明
    文，又保證債務之所謂連帶，係指保證人與主債務人負同一
    債務，對於債權人各負全部給付之責任者而言，故連帶保證
    與普通保證不同，縱使無民法第七百四十六條所揭之情形，
    亦不得主張同法第七百四十五條關於檢索抗辯之權利，最高
    法院著有四十五年台上字第一四二六號判例要旨可資參照。
    本件主債務人于昕公司就上開二筆借款未依約清償，被告丙○○為連帶保證人，依法自應負連帶清償責任。
  (四)被告雖抗辯於債權屆期後，原告曾同意延期清償，是本件債
    權尚未到期，依證人即負責貸放業務職員己○○於本院審理
    中證稱：於九十四年四月十五日未到期之前，乙○○已經提
    到無法依約還款，乙○○有問他們怎麼辦，伊說因為已經快
    到期只能還錢，但可以向其他銀行貸款來還欠款，因為貸款
    剛到期，他們也不會逼，乙○○是有說跟其他銀行談也有向
    其他朋友調錢，最後五月二十八日的貸款也到期，清償計畫
    是乙○○提出，伊說可以幫他送清償計畫給總行，但是也要
    繳息來證明客戶的誠意，這樣才能將計畫送總行，而且伊說
    欠錢還錢天經地義，縱使未繳本金也要繳利息，至於總行是
    否核可不是伊的權限，乙○○到期後有繳息，他們也有催清
    償計畫，但乙○○到八月才提出清償計畫，由於乙○○利息
    只繳到七月，八月也沒有繳，所以清償計畫沒有往總行送等
    語（參見本院九十五年二月七日言詞辯論筆錄）。依證人己○○之證述，關於前開二筆借款到期後，證人雖與于昕公司
    負責人乙○○談及清償計畫事宜，惟並無同意延期清償，嗣
    乙○○於九十四年八月提出清償計畫，但因無繳納八月份遲
    延利息，故清償計畫未轉送總行審核等情。參以本件債務本
    金數額高達一千萬元，如依被告所述原告已同意延期清償，
    但關於延期之時間、償還之方式、利息之計算，被告均未提
    出資料佐證，則被告此部分之抗辯尚非可採。
  (五)次就被告丙○○、戊○○間之買賣行為，其買賣價金之數額
    為何，依臺灣銀行羅東分行九十四年十一月十日羅東營字第
    ○九四○○○五五二○一號函檢送之被告丙○○帳戶往來資
    料明細，於九十三年十月八日確有一筆由被告戊○○匯入之
    一百一十萬元金額，再依宜蘭縣冬山鄉農會九十四年十一月
    九日冬農信字第○九四○○○三四六四號檢送被告戊○○之
    貸放內容表，被告戊○○就系爭不動產設定與冬山鄉農會之
    最高限額抵押權，其債權本金為二百七十萬元，且以被告丙○○為保證人，是被告戊○○抗辯系爭土地原由被告丙○○
    向宜蘭縣冬山鄉農會借款二百七十萬元，並設定最高限額抵
    押權三百六十萬元，嗣約定系爭土地移轉與被告戊○○後，
    並由被告戊○○承擔其債務，併同先前一百一十萬元借款，
    以此為買受土地所給付之價額，應屬可採。雖被告戊○○另
    抗辯取得系爭土地之價額中，尚包括其代被告丙○○繳納之
    貸款利息，惟此部分被告戊○○並未提出相關證據以實其說
    ，是被告戊○○此部分之抗辯即屬無據，則被告戊○○取得
    系爭土地價額，應係三百八十萬元（冬山鄉農會二百七十萬
    元借款加上一百一十萬元匯款）。而關於系爭土地之價值，
    依原告提出之國碁不動產鑑定顧問有限公司不動產鑑價報告
    書，系爭不動產之鑑估價值為五百零八萬四千一百元，而債
    務人之財產為債務人之總擔保，被告丙○○於買賣行為當時
    對於原告負有一千萬元之債務，而系爭土地價值為五百零八
    萬四千一百元，被告丙○○以三百八十萬元之價格賣與他人
    ，於客觀上顯然有損及其他債權人之債權。
  (六)末就被告丙○○、戊○○於系爭土地所有權移轉行為時，是
    否均明知其行為有害於債權人一節，此即被告二人於行為時
    ，主觀上是否有「詐害意思」之存在，而此項主觀意思之判
    斷，固應以各項事實作為判斷之依據，又按當事人主張有利
    於己之事實者，就其事實有舉證之責任，民法第二百七十七
    條前段定有明文，依舉證責任之分配，關於此部分之事實自
    應由債權人負責舉證。而于昕公司之董、監事成員，依卷附
    公司基本資料查詢單所示，于昕公司之董事長為乙○○，董
    事分別係蕭美玲（乙○○之妻）、被告丙○○（乙○○之弟
    ），監察人為被告戊○○（丙○○之妻），從于昕公司之董
    監事成員觀之，均屬二親等內之親屬關係，惟關於家族親屬
    共同具名成立之公司，依現今家族公司之運作情形，固有家
    族成員共同經營之模式，亦有家族成員基於親誼而形式具名
    ，卻僅由其中少數人實際負責之模式，原告徒以被告丙○○
    、戊○○於公司登記資料上為于昕公司之董事、監察人，即
    認被告二人實際負責于昕公司業務，而知悉于昕公司之財務
    狀況，即嫌速斷。依證人乙○○於本院審理中證稱：丙○○
    本來任職于昕公司擔任廠長，於九十三年一月離職，戊○○
    只是掛名監察人，當時股份有限公司的股東要五個人。所以
    才找她作監察人等語（參見本院九十五年一月五日言詞辯論
    筆錄），依證人乙○○之證述，被告丙○○、戊○○於行為
    當時，僅掛名于昕公司之董、監事，並不負責公司之實際業
    務。另證人己○○於本院審理中之證述：本件最初是在九十
    三年三月二十九日與于昕公司簽訂三千萬元的綜合授信約定
    書，當時是伊去于昕公司對保，當時提供的三個連帶保證人
    是乙○○、蕭美玲、丙○○三人，對保當時的地點先是在濱
    海公路的工廠由乙○○、蕭美玲先簽，然後再去頭城的工廠
    給丙○○簽名，乙○○當時是說公司的章是在頭城的工廠由
    戊○○保管，所以丙○○簽完後由戊○○拿出公司的大、小
    印章來蓋，當時戊○○也有問利率及還款的方式等語（參見
    本院九十五年二月七日言詞辯論筆錄），而依證人己○○證
    述於九十三年三月二十九日簽訂綜合授信約定書當時，雖由
    己○○至于昕公司頭城工廠由被告丙○○簽名，並由被告戊○○拿出于昕公司大、小印章蓋用，但關於被告丙○○、戊○○是否實際有參與于昕公司之業務，證人己○○之證述尚
    難為此部分之認定，縱退步而言，如以簽訂授信約定書時，
    被告丙○○係位於于昕公司頭城工廠，且由被告戊○○取出
    于昕公司大、小印章蓋用，即可認定被告丙○○、戊○○參
    與于昕公司之業務，惟至九十四年四月十五日當時，被告丙○○、戊○○是否仍有繼續參與于昕公司之業務，原告亦未
    能提出證據以資證明。再五百五十萬元之債權於九十四年四
    月十五日屆期時原告之處理程序，依證人己○○之前開證述
    （參見四、(四)之說明），原告僅與于昕公司負責人乙○○商
    談還款事宜，而原告就債權屆期後是否通知其餘連帶保證人
    蕭美玲、丙○○一節，原告訴訟代理人陳稱依授信約定書第
    五條第一項之約定，於債務到期時，無須催告可視為全部到
    期等語（參見本院九十四年十一月十七日言詞辯論筆錄），
    且原告亦未提出相關證據證明已通知連帶保證人債務到期之
    事實，則客觀上原告前開二筆債權雖然於九十四年四月十五
    日到期，但連帶保證人被告丙○○未受此項事實之告知，則
    其於九十四年四月十八日出賣系爭不動產時，是否已知悉本
    件原告債權之存在，且意圖損害債權人之債權而處分系爭不
    動產，尚非無疑。另被告戊○○僅係掛名于昕公司之監察人
    ，且非本件綜合授信約定書之連帶保證人，則被告戊○○為
    本件法律行為，是否亦知悉出賣人即被告丙○○另有對原告
    債務之存在，且意圖損害原告之債權與被告丙○○為系爭法
    律行為，原告就此部分亦未能提出證據以實其說。綜上所述
    ，被告丙○○、戊○○於行為當時，主觀上是否有詐害意圖
    之存在，原告未能舉證，從而原告主張被告二人就系爭不動
    產以買賣為原因所為之債權行為及物權行為，屬侵害原告債
    權之詐害行為，即無所據，應予駁回。
  (七)結論：本件原告之訴為無理由，依民事訴訟法第第七十八條
    ，判決如主文。
中    華    民    國    95    年    2     月    21    日
                          臺灣宜蘭地方法院民事庭
                              法  官  辜  漢  忠
正本與原本無異。
如對本判決上訴，須於判決送達後20日內向本院提出上訴狀 (須
附繕本)。
中    華    民    國    95    年    2     月    22    日
                              書記官  陳  憲  文


司法院資訊處製作；財團法人民間司法改革基金會備份。
